臺灣高等法院民事判決　　　　　　　　　100年度上字第146號
上　訴　人　鄭宇成
　　　　　　鄭春財
共　　　同
訴訟代理人　徐澎生律師
被上訴人　　林慶淵
訴訟代理人　林凱律師
複代理人　　趙立偉律師
上列當事人間請求返還保證金事件，上訴人對於中華民國99年10
月29日臺灣桃園地方法院99年度訴字第32號第一審判決提起上訴
，本院於中華民國100年4月26日辯論終結，判決如下：
    主    文
原判決關於駁回上訴人後開第二項之訴部分，及該部分假執行之
聲請，與訴訟費用之裁判廢棄。
被上訴人應給付上訴人新台幣壹佰萬元及自民國一百年一月九日
起至清償日止按年息百分之五計算之利息。
其餘上訴駁回。
第一、二審訴訟費用，由被上訴人負擔二分之一，餘由上訴人負
擔。
    事實與理由
一、本件上訴人起訴主張：
（一）上訴人係坐落桃園縣八德市○○段630-1地號、同段631-1
      地號土地（下稱系爭土地）之原所有人。上訴人於民國（
      下同）98年5月4日就系爭土地與訴外人林阿來簽訂買賣契
      約，並於98年 7月10日將系爭土地移轉登記與林阿來所指
      定之被上訴人。兩造嗣於98年 9月18日簽訂協議書（下稱
      系爭協議書），約定由上訴人將八德市農會信用部所簽發
      面額新台幣（下同）200萬元之支票（票號：FA0000000號
      ，下稱系爭支票）交付被上訴人，作為系爭土地全部明確
      點交之保證金，如經鑑界確認系爭土地上之地上物已拆除
      完畢即視同點交，被上訴人應將系爭支票返還上訴人。
（二）因系爭土地有遭訴外人陳朝政占有之情形，上訴人為履行
      買賣契約，遂於98年 6月30日向原法院起訴請求陳朝政拆
      屋還地。嗣上訴人與陳朝政於98年 9月30日依民事訴訟法
      成立調解，陳朝政並於98年10月27日拆除系爭土地上之地
      上物，兩造並於98年11月6日在系爭土地辦理鑑界點交。
      上訴人已依系爭協議書履行約定，惟被上訴人業將系爭支
      票兌現，不願返還。
（三）98年11月6日桃園縣八德地政事務所（下稱八德地政所）
      就系爭土地所為之鑑界勘測，係被上訴人申請，故八德地
      政所僅將複丈結果告知被上訴人，被上訴人負有將鑑界結
      果告知上訴人之義務，上訴人於99年 1月18日收受被上訴
      人答辯狀繕本時，始知系爭土地上仍有無權占有之地上物
      未拆除完畢，非可歸責於上訴人。又上訴人雖與陳朝政依
      民事訴訟法成立調解，然上訴人已非系爭土地所有權，無
      法持該調解筆錄向法院聲請強制執行，故應由被上訴人對
      陳朝政聲請拆屋還地之強制執行。上訴人未對陳朝政為強
      制執行，實亦有不可歸責於上訴人之事由。本件保證金屬
      違約金之性質，且金額過高，請酌減至相當之數額等語，
      並聲明：被上訴人應給付上訴人200萬元，及自98年11月7
      日起至清償日止，按週年利率5％計算之利息。
二、被上訴人則以：
（一）上訴人與訴外人陳朝政間請求拆屋還地事件，雖已於98年
      9 月30日依民事訴訟法成立調解，陳朝政並同意於98年10
      月31日以前拆除占有系爭土地之建物，然上訴人於達成調
      解後，仍應督促陳朝政履行，如陳朝政於98年10月31日時
      未完全履行調解之內容，上訴人至遲應於98年10月31日拆
      除期限後10日內對陳朝政聲請強制執行。而陳朝政雖曾拆
      除系爭土地上部分之地上物，然並未全部拆除完畢，且八
      德地政所於98年11月 6日就系爭土地鑑界勘測時，上訴人
      雖未到場，但已委請其代書即訴外人黃耀申前來，上訴人
      應可知悉斯時系爭土地仍遭陳朝政占有，然上訴人卻未依
      約於10日內向法院聲請對陳朝政為強制執行。系爭土地上
      既仍有他人之地上物，且上訴人亦未將系爭土地點交予被
      上訴人，被上訴人自得依系爭協議書之約定，沒收上訴人
      所交付之200萬元保證金支票。
（二）被上訴人就系爭土地之買賣，已給付高額之買賣價金，然
      因仍遭他人占有，迄今尚未點交，亦無法規劃使用，故沒
      收 200萬元之保證金以資補償，並無過高之情等語，資為
      抗辯。
三、原審判決駁回上訴人之訴及其假執行之聲請，上訴人不服，
    提起上訴，其上訴聲明為：(一)原判決廢棄。(二)被上訴人應給
    付上訴人 200萬元，及自99年10月16日起至清償日止，按週
    年利率 5％計算之利息。(三)願供擔保，請准宣告假執行。(四)
    第一、二審訴訟費用由被上訴人負擔。被上訴人答辯聲明為
    ：上訴駁回，第二審訴訟費用由上訴人負擔。
四、本件經依民事訴訟法第463條準用同法第270條之1第1項第3
    款規定，整理兩造不爭執事項並協議兩造簡化爭點為：
（一）兩造不爭執事項：
  １、上訴人於98年5月4日將系爭土地賣與訴外人林阿來，並於
      同年 7月10日將系爭土地之所有權移轉登記予林阿來所指
      定之被上訴人。
  ２、兩造於98年 9月18日簽訂系爭協議書，約定由上訴人將系
      爭 200萬元支票交付被上訴人，作為系爭土地全部明確點
      交之保證金，並約定上訴人未完全將系爭土地點交前，不
      得藉故向被上訴人收回保證金，待上訴人與訴外人陳朝政
      間請求拆屋還地事件判決確定，上訴人收到判決書10日內
      聲請拆屋還地之強制執行，將系爭土地明確點交，被上訴
      人即應歸還系爭保證金支票。如上訴人未於收受確定判決
      後10日內對陳朝政聲請強制執行，被上訴人得沒收保證金
      。
  ３、上訴人與陳朝政間請求拆屋還地事件（原法院98年度桃簡
      調字第443號）於98年9月30日經原法院簡易庭成立調解，
      陳朝政同意於98年10月31日前將如附圖所示A部分及B部分
      土地上之地上物拆除，並將土地交還上訴人。上訴人於98
      年10月8日收受本院之調解筆錄正本。
  ４、八德地政所曾於98年11月 6日依被上訴人申請，就系爭土
      地為鑑界勘測。
  ５、原法院於99年 3月16日履勘現場，並囑託桃園縣八德地政
      事務所測量，製成如原判決附圖所示土地複丈成果圖，其
      上編號C、D、E部分土地上之鐵皮屋，及F部分土地上之過
      濾槽係訴外人陳朝政所有；編號所示 I部分則為紅葉棒壘
      打擊場之水泥平台。
  ６、系爭土地上為他人占有部分，業經上訴人聲請原法院民事
      執行處以99年度司執字第 11513號強制執行事件，於99年
      10月15日執行拆除完畢。
（二）兩造爭點：
  １、上訴人迄99年 2月22日始對訴外人陳朝政聲請強制執行拆
      除系爭土地上之地上物，有無不可歸責之事由？
  ２、被上訴人可否沒收上訴人依兩造98年 9月18日協議書交付
      之200萬元？
  ３、違約金是否過高？應否酌減？
五、茲就上開爭點，析述本院得心證之理由如下：
（一）上訴人迄99年 2月22日始對訴外人陳朝政聲請強制執行拆
      除系爭土地上之地上物，有無不可歸責之事由？
  １、按依民事訴訟法成立之調解，得為強制執行名義；執行名
      義為依民事訴訟法成立之調解者，除當事人外，對於訴訟
      繫屬後為當事人之繼受人亦有效力，強制執行法第4條第1
      項第3款、第4條之2第1項第1款前段、第2項定有明文。查
      系爭協議書第 4條約定：「賣方（即上訴人）未完全將土
      地點交前不得藉故向買方（即被上訴人）取回保證金，待
      桃園地方法院一審判決確定、收到判決書10日內聲請強制
      執行爭議土地上增建物。如賣方完成明確點交，買方應立
      即歸還賣方 200萬元保證金。如賣方於時效內未完成強制
      執行聲請、買方得沒收賣方 200萬元保證金賣方不得有議
      。（時效為一審判決收到判決書10日內）」等語，有協議
      書在卷可稽（見原審卷第20頁）。是兩造間上開約定之真
      意，應係上訴人於得聲請強制執行之日起10日內，即應向
      法院聲請對陳朝政為拆屋還地之強制執行。而上訴人與陳
      朝政間請求拆屋還地事件業於98年 9月30日成立調解，陳
      朝政同意於98年10月31日前拆除地上物，有原法院桃園簡
      易庭98年度桃簡調字第 443號調解筆錄在卷足憑（見原審
      卷第21至22頁），是陳朝政如屆期未履行調解之內容，上
      訴人於98年11月 1日即得聲請法院對陳朝政強制執行。則
      依系爭協議書之約定，上訴人至遲應於98年11月10日前向
      法院聲請強制執行，否則被上訴人即得沒收該保證金。上
      訴人雖主張其取得原法院98年度桃簡調字第 443號調解筆
      錄正本時已非系爭土地之所有人，故不能聲請對訴外人陳
      朝政強制執行拆屋還地云云，查系爭土地固已於98年 7月
      10日移轉登記為被上訴人所有，有土地登記簿謄本在卷可
      稽（見原審卷第13至16頁），惟上訴人為原法院98年度桃
      簡調字第 443號請求拆屋還地事件之原告當事人，而強制
      執行法，並未排除執行名義之當事人聲請強制執行，上訴
      人自得以上開調解為執行名義，聲請法院對陳朝政為拆屋
      還地之強制執行。上訴人主張其已非系爭土地之所有人，
      不能對陳朝政聲請強制執行，抗辯其未即時聲請法院為強
      制執行非可歸負，並無可採。
  ２、上訴人雖又主張八德地政所於98年11月 6日就系爭土地所
      為之鑑界勘測係被上訴人申請，被上訴人未將鑑界結果告
      知，其無從知悉系爭土地仍有遭他人占用之情形，其遲未
      聲請強制執行，應不可歸責於云云。惟兩造並未約定被上
      訴人需將鑑界結果告知上訴人，上訴人亦未舉證被上訴人
      如何負有告知鑑界結果之義務，其主張被上訴人未告知鑑
      界結果，為可歸責，已無可取。且查上訴人於買賣系爭土
      地時，即知悉該地北側及南側各有被釣蝦場及棒球場占用
      之情況，且上訴人當時有與釣蝦場之承租戶協商拆除及賠
      償金之事宜。上訴人於98年11月 6日鑑界當天並未至系爭
      土地現場，但有請代書即訴外人黃耀申到場。當日八德地
      政所之人員以噴漆、釘樁之方式標示系爭土地地籍線之轉
      折點，即界樁之位置，當場用目視就可知悉系爭土地尚有
      被他人占有之情形等情，已據證人秦景達證述在卷（見原
      審卷第94至96頁），是98年11月 6日八德地政所就系爭土
      地所為之鑑界雖係被上訴人申請，但上訴人既已委請黃耀
      申代表到場，且地政人員當日即已標示系爭土地之界址，
      上訴人即得透過黃耀申知悉鑑界及系爭土地仍遭他人占有
      之事實。雖證人黃耀申證稱：「我經過賣方（原告等二人
      ）的委託，是代表賣方到現場去，原告說當天有鑑界，請
      我去看鑑界的結果」、「原告有跟我提到因為土地上先前
      有地上物，有去拆過，要看鑑界就是要看土地上的地上物
      是否已經拆除乾淨」、「鑑界的結果還沒有出來，因為我
      有事情先行離開，所以後來如何處理，我也不清楚」、「
      因為我們那天都已經認為已經拆乾淨了，只是形式上去看
      一下而已」、「因為秦先生是仲介公司的人員，我是跟他
      說『現場就麻煩你，我有事情先離開』」、「沒有跟秦先
      生說後續結果要告知我」、「事後我沒有詢問過秦先生，
      秦先生也沒有告訴我當天的情況」等語（見原審卷第 102
      頁）。證人秦景達亦證稱黃耀申在鑑界未完全完成時即先
      行離去，黃耀申走的時候，就爭議部分已經開始測量，但
      還沒測量完畢等語（見原審卷第96頁）。惟其亦證稱「黃
      耀申有看到現場沒有拆除乾淨，後來就先走人」等語（見
      原審卷第95頁），查證人黃耀申為上訴人聘用之代書，受
      上訴人委託去看土地上的地上物是否已清除乾淨，衡情應
      不會不看清地上物是否已清除乾即行離去，縱先行離去，
      亦不會不向地政事務所或其他在場者詢問結果，以向上訴
      人回報，難認黃耀申不知勘測結果系爭土地上之地上物有
      無全部拆除。上訴人既已委請黃耀申前去了解，自得透過
      黃耀申知悉系爭土地仍有部分遭他人占用之情形，其主張
      其不知悉系爭土地仍有遭他人占用，而遲未聲請強制執行
      ，為不可歸責於云云，並無足取。
（二）被上訴人可否沒收上訴人依兩造98年 9月18日協議書交付
      之200萬元？
  １、查兩造98年9月18日協議書第3條約定：「買方（即被上訴
      人）同意尾款支付新台幣參仟零參萬元，同時賣方（即上
      訴人）開具八德市農會信用部銀行本票（註：應係支票）
      ，票號：FA0000000面額新台幣貳佰萬元整，日期98年9月
      18日乙張交予買方做為土地全部明確點交之保證金，賣方
      應重新申請有爭議（土地）地號之鑑界點交完成後、買方
      應將本票無息退還賣方」；第 4條約定：「賣方未完全將
      土地點交前不得藉故向買方取回保證金，待桃園地方法院
      一審判決確定、收到判決書10日內聲請強制執行爭議土地
      上增建物。如賣方完成明確點交，買方應立即歸還賣方20
      0 萬元保證金。如賣方於時效內未完成強制執行聲請、買
      方得沒收賣方 200萬元保證金賣方不得有議。（時效為一
      審判決收到判決書10日內）」，有協議書在卷可稽（見原
      審卷第20頁）。參諸系爭土地之買賣契約第 7條「賣方（
      即上訴人）保證本買賣標的產權及使用權並無任何瑕疵，
      如有出租、設定他項權利或來歷不明發生糾紛等情事，除
      本約另有約定外，應由賣方於尾款前負責塗銷、理清」之
      約定（見原審卷第 8頁），準此，上訴人應於與訴外人陳
      朝政間拆屋還地訴訟判決確定後10日內聲請強制執行以排
      除系爭土地上遭他人占有之情形，亦即應於對陳朝政取得
      執行名義後10日內聲請強制執行，否則被上訴人即沒收上
      開200萬元之保證金。而依民事訴訟法第416條第 1項，第
      380條第1項、強制執行法第4條第1項第 3款規定，調解成
      立者，與確定判決有同一之效力，並得為強制執行名義。
      堪認系爭協議書關於上訴人應於取得確定判決後10日聲請
      強制執行拆除系爭土地上增建物之真意，於上訴人與陳朝
      政依民事訴訟法成立調解時，應係指上訴人應於得聲請對
      陳朝政為拆屋還地之強制執行之日起10日內，聲請對陳朝
      政為強制執行。
  ２、查上訴人與陳朝政間請求拆屋還地事件於98年 9月30日依
      民事訴訟法成立調解，陳朝政願於98年10月31日前拆除地
      上物，有原法院桃園簡易庭98年度桃簡調字第 443號調解
      筆錄在卷可稽（見原審卷第21至22頁），依此，陳朝政如
      未依上開調解履行，上訴人於98年11月 1日即得聲請法院
      對陳朝政為強制執行，則依協議書之約定，上訴人應於98
      年11月10日前向法院聲請強制執行，否則被上訴人即得沒
      收系爭 200萬元之保證金。本件陳朝政未於98年10月31日
      前拆除所有系爭土地上之地上物，惟上訴人並未於98年11
      月10日前向法院聲請強制執行，且99年11月 6日地政事務
      所鑑界勘測結果，系爭土地上地上物尚未完全拆除，迄99
      年 3月16日原法院履勘現場時，尚有如桃園縣八德地政事
      務所99年4月6日德地測字第0991001049號函附土地複丈成
      果圖所示編號 C、D 、E部分土地上之鐵皮屋，及F部分土
      地上之過濾槽係等尚未拆除，為兩造所不爭，並有原審勘
      驗測量筆錄及桃園縣八德地政事務土地複丈成果圖在卷足
      憑（見原審卷第65至69頁、第84至85頁），上訴人主張其
      已於99年11月 6日將系爭土地地上物全部拆除點交被上訴
      人，並非事實。被上訴人主張其可依兩造98年 9月18日協
      議書約定，沒收上訴人交付之 200萬元保證金，尚非無據
      。
（三）違約金是否過高？應否酌減？
      按「約定之違約金額過高者，法院得減至相當之數額」，
      民法第 252條定有明文。至於當事人約定之違約金是否過
      高，須依一般客觀事實，社會經濟狀況，當事人所受損害
      情形及債務人如能依約履行時，債權人可享受之一切利益
      為衡量標準；債務已為一部履行者，亦得比照債權人所受
      之利益減少其數額（最高法院79年年度台上字第1915號、
      96年度台上字第 107號判決意旨參照）。本件上訴人依98
      年9月18日協議書交付被上訴人之200萬元，為違約金之性
      質，為兩造所不爭。查上訴人未依約於98年11月10日前向
      法院聲請強制執行，系爭土地遭他人占用部分，係迄至99
      年10月15日始經原法院執行拆除完畢，固為兩造所不爭，
      並有原法院民事執行處99年9月8日桃院永99司執二字第11
      513號函在卷足憑（見原審卷第137頁）。被上訴人雖主張
      其購買系爭土地本來計劃用以建築房屋，因上訴人遲未依
      協議書履行，致其受有無法依既定計劃規劃使用系爭土地
      之損害，惟上訴人否認被上訴人有具體之使用規劃，被上
      訴人亦未提出相關資料佐證，僅陳稱損害金額無法量化等
      語（見本院卷第30頁）。參諸系爭不動產買賣契約之標的
      為八德鄉○○段第630-1及631-1地號土地，有不動產買賣
      契約書在卷可稽（見原審卷第5頁），又系爭630-1、631-
      1地號土地面積各為626.11平方公尺、1,887平方公尺，合
      計2,513.11亦有土地登記簿謄本在卷足憑（見原審卷第13
      至16頁），而其中經第三人無權占用部分，僅如原判決附
      圖所示編號C、D、E部分所示之鐵皮屋、F部分所示之過瀘
      槽及I部分之棒壘打擊水泥平台，面積共25.54平方公尺，
      僅占買賣土地面積之甚小比例之面積，上訴人主張約定之
      200 萬元違約金過高，尚非無據。本院斟酌遭他人占有土
      地之面積、上訴人遲延之期間、社會經濟況，被上訴人所
      受損害情形等一切情狀，認本件兩造約定違約金應酌減為
      100 萬元為適當。則超過該核減後違約金之部分，上訴人
      主張其可依不當得利法則請求返還，即非無據。
六、綜上所述，上訴人主張其迄99年 2月22日始對訴外人陳朝政
    聲請強制執行拆除系爭土地上之地上物，有無不可歸責，為
    不可採。被上訴人抗辯其可沒收上訴人依兩造98年 9月18日
    協議書交付違約金，為可採，惟約定之違約金過高，應酌減
    為 100萬元為適當。從而，上訴人依不當得利法律關係，請
    求被上訴人返還100萬元及自起訴狀繕本送達翌日即100年1
    月 9日起至清償日止按年息百分之五計算之利息範圍內，為
    有理由，應予准許。逾此所為請求，為無理由，應予駁回。
    原審就上開應准許部分，為上訴人敗訴之判決，並駁回其假
    執行之聲請，尚有未洽，上訴意旨求予廢棄改判，為有理由
    ，爰由本院予以廢棄改判如主文第二項所示。至於上訴人之
    請求不應准許部分，原判決為上訴人敗訴之判決，並駁回其
    假執行之聲請，經核於法並無不合，上訴意旨求予廢棄改判
    ，為無理由，應駁回其上訴。
七、本件事證已臻明確，兩造其餘之攻擊防禦方法及所提證據，
    經審酌後認均無礙判決之結果，爰不予一一論述。
八、據上論結，本件上訴為一部有理由，一部無理由，依民事訴
    訟法第450條、第449條第1項、第79條，判決如主文。
中    華    民    國   100    年    5     月    10    日
                    民事第三庭
                        審判長法  官  林敬修
                              法  官  黃豐澤
                              法  官  張靜女
正本係照原本作成。
不得上訴。
中    華    民    國   100    年    5     月    10    日
                              書記官  蕭麗珍